【裁判字號】    92,台上,7233
【裁判日期】    921224
【裁判案由】    殺人
【裁判全文】
最高法院刑事判決                              九十二年度台上字第七二三三號
    上  訴  人  甲○○
右上訴人因殺人案件，不服台灣高等法院高雄分院中華民國九十二年八月二十一日第
二審更審判決（九十一年度重上更(四)字第一０五號，起訴案號：台灣高雄地方法院檢
察署八十四年度偵字第二一五五０號），提起上訴，本院判決如左：
    主  文
上訴駁回。
    理    由
按刑事訴訟法第三百七十七條規定，上訴於第三審法院，非以判決違背法令為理由，
不得為之。是提起第三審上訴，應以原判決違背法令為理由，係屬法定要件。如果上
訴理由狀並未依據卷內訴訟資料，具體指摘原判決不適用何種法則或如何適用不當，
或所指摘原判決違法情事，顯與法律規定得為第三審上訴理由之違法情形，不相適合
時，均應認其上訴為違背法律上之程式，予以駁回。本件原判決撤銷第一審之科刑判
決，改判論上訴人甲○○以共同殺人未遂，累犯罪，判處有期徒刑拾貳年，褫奪公權
捌年。係依憑證人蔡崇文證稱：上訴人曾來店按摩消費與伊發生誤會，故能確認於民
國八十四年十月二十三日上午三時五十分搭乘機車前來，對坐在店門口（伊右手旁）
之店內小姐張美慧開槍之人即為上訴人，當時兩人間距離僅有五、六公尺，且附近有
欣欣保齡球館及曉明醫院之燈光，視線不錯；證人即現場處理警員許鼎發證謂：案發
地點之醫院、保齡球館係二十四小時營業，燈光明亮，應可清楚看見人之體形及面貌
；證人即製作證人蔡崇文筆錄之警員林文宏證以：不悉蔡崇文之衣服上有彈痕或火藥
味；證人即現場處理之警員李弘雅證述：證人蔡崇文身上衣服有無血跡，已不復記憶
，惟現場僅找到子彈一顆，另一顆未找到，槍未扣案各等語，台灣高雄地方法院檢察
署檢察官督同法醫相驗後製作之驗斷書、相驗屍體證明書、相驗照片六張及勘驗筆錄
（認定上訴人持槍擊中被害人張美慧頭部，致其受有左顳部貫穿槍傷致腦挫傷而死亡
）、內政部警政署刑事警察局八十四年十一月十七日刑鑑字第八六七０九號鑑驗通知
書（鑑定遺留現場之彈頭為九ＭＭ已擊發鉛彈頭，具六條右旋來復線，應為同口徑制
式槍枝所擊發）等證據資料，而為論斷，已敘述其所憑之證據及認定之理由。而以上
訴人否認有右揭犯行及所為辯解，與事實不符，為飾卸之詞，不足採信，在理由內依
憑調查所得證據，詳加指駁；並說明：(一)證人陳添全、陳超俊於警詢時所證：當日凌
晨二時五十分許，在漢來飯店門前與上訴人碰面後，於約三時許離開云云，核與上訴
人所述其約三時十餘分返回漢來飯店門前之時間，顯然不符。又證人陳添全在第一審
法院審理時改稱：凌晨三時，伊在漢來飯店等候客人，約隔了一會，始見上訴人車輛
開到漢來飯店；證人陳超俊供謂：凌晨約二時半至三時，見到上訴人之車子各等語；
該兩證人所證述遇見上訴人之時間前後有異，亦與渠等於警詢初供歧異。另證人黃榮
祿在警詢證述：上訴人於當日上午一時許，駕車至漢來飯店前，二時許即載客離開，
直至四時均未見返回；嗣於第一審法院審理中則供稱：凌晨二時五十分，曾見上訴人
車停在新田街漢來飯店前排班各等語，所供先後亦有出入。證人陳添全、陳超俊、黃
榮祿之證言均無從採為有利上訴人之證據。(二)上訴人於原審前審經內政部警政署刑事
警察局測謊結果，就未殺害被害人等事項並無不實反應，固有該局八十五年十月十八
日刑鑑字第六六四八七號鑑驗通知書一紙附卷可稽。惟經法務部調查局對上訴人及證
人蔡崇文以控制問題法及混合問題法測謊，上訴人對：未參與張美慧槍擊案。張
美慧案不是伊去開槍射擊的。案發時其未在「意難忘」現場；證人蔡崇文對：其
未參與張美慧槍擊案。張美慧案是甲○○去開槍射擊的。案發時其有被對方槍擊
到等問題，經測試 GSR均無法獲致有效反應，不能研判上訴人及證人蔡崇文有無說謊
，有該局九十二年七月十六日調科南字第０九二六二三六三三一０號測謊報告書附卷
可證。按測謊之鑑驗，係就受測人對相關事項之詢答，對應其神經、呼吸、心跳等反
應而判斷，其鑑驗結果有時亦因受測人之生理、心理因素而受影響，該鑑驗結果固可
為審判之參考，但非為判斷之唯一及絕對之依據，鑑驗結果是否可採，應由法院斟酌
取捨。上訴人曾有前科，又為計程車司機，經過多次偵訊，其對於測謊時之詢答，鎮
靜力自高，其無不尋常反應，應極可能，故不能以內政部警政署刑事警察局測謊結果
，資為有利上訴人之認定。(三)證人蔡崇文於第一次警詢時證以：伊被打中肩部，並無
傷痕；第二次警詢時改稱：上訴人罵一句（幹你祖媽）後，即持槍朝伊射擊一發，未
擊中；嗣於檢察官偵查中證陳：第一槍打到伊右肩；於第一審調查時先證謂：第一槍
打到伊右鎖骨，不悉為何被射擊一槍後無事，派出所的警員有看到伊衣服有彈痕及彈
藥味；嗣又供稱：打中伊右肩或肩胛，腫起來；另於八十五年十一月十五日再供陳：
遭槍傷後沒有就醫，因為不嚴重，但伊右手骨仍有傷痕各等語，就其所供，相互勾稽
觀之，顯見其先後之指述情節有所齟齬並不一致，非無瑕疵可指。參以其無法提出傷
單及所稱遭子彈擦過而有「彈痕及彈藥味」之衣服佐證，而其所指被擊中部位，復與
證人葉麗秋於警詢時所稱：伊只發覺蔡崇文右手按住右胸，沒說一句話云云，不相吻
合。況被害人張美慧遭擊中一槍，即因而致死，苟蔡崇文右肩亦遭槍擊，豈有未因之
受傷之理，此外並無積極證據可資佐證蔡崇文曾遭槍擊中，尚難僅憑其片面指訴，據
以認定蔡崇文曾遭槍彈擊中，是上訴人係對蔡崇文射擊一槍未中，而誤擊張美慧，應
可認定。(四)證人葉麗秋警詢時雖證稱：「案發時我和被害人張美慧及經理蔡崇文一起
坐在店門前談天，因歹徒持槍射擊第一槍時，槍聲不大，我只發覺蔡崇文右手按住右
胸沒有說一句話，接著相隔約一、二秒，第二聲槍響，槍聲很大，而張美慧應聲倒地
，我……才看見正對面馬路有二名男子相載，後面持槍射擊者正是……甲○○沒錯」
等語。惟證人徐慶吉及蔡崇文於第一次警詢時均未曾提及有證人葉麗秋在場。且證人
徐慶吉於第一審法院訊問時，證以：伊看到一個女的倒下，一個是老闆；嗣於原審更
審時改稱：應該是三人坐在理容院門口，轉向馬路右邊各等語，然證人徐慶吉於原審
前審訊問時明確證陳：伊聽到槍聲，跑過去見在場有三人，當時門前僅二人坐在該處
（一人中槍倒下），另有一人係自門內走出；核與證人葉麗秋於原審證稱：伊看到被
害人倒下，很緊張，有去店裡面叫老闆各等語相符，故證人蔡崇文及徐慶吉所述現場
有三人在理容院門口，應係葉麗秋自理容院內走出至門口時之情形。證人葉麗秋雖一
再表示槍擊發生時在場，惟證人蔡崇文及徐慶吉於警員第一次詢問時，就此重要之目
擊證人竟均未提及，況佐以現場之蒐證照片，被害人張美慧係坐在高腳椅，中間藤椅
為證人蔡崇文所坐，而最左側即證人葉麗秋自述所坐之位置，係放置塑膠籃，內有打
火機、香煙盒等物，並非供人坐落，而係置物所在，是以證人葉麗秋應係於槍響時，
方自屋內走至門外察看。且證人葉麗秋於原審前審調查時證述：當時開槍者轉身，伊
僅看到側面，至於警詢中所以指認上訴人為兇手，係因警察帶上訴人到店裡，警察詢
以是否為上訴人，伊就憑記憶指認云云。足認證人葉麗秋於槍擊案發生時，並未在場
，而係甫自屋裡聞聲而出，雖見槍擊者騎機車經過，惟僅見及側面。該證人葉麗秋之
指認即有瑕疵，仍不足採為上訴人不利之證據。(五)證人徐慶吉在警詢證謂：「發生槍
擊時，我剛好在意難忘理容院左前方欣欣保齡球館前，與朋友在馬路旁聊天，聽到射
擊聲，我就發覺有人持槍殺人，此時持槍射擊男子由另一名男子（載乘）騎機車逃逸
時，經過我面前（相隔約一公尺左右），所以我看得相當清楚，是甲○○不錯」云云
，惟證人徐慶吉於第一審法院結證：聽到槍聲時，伊看到有二人坐一部機車，經過伊
面前，坐機車後座者穿白上衣黑褲子，又反穿一件黑衣服，是看到側面，在伊前面經
過，當時該處暗一點云云；嗣於原審更審時又謂：當時未見開槍者之面孔，只看其背
影，兇手開槍後騎機車自伊前面繞過，係警察叫伊看上訴人之背影，伊認為很像開槍
者，所以在警局即指認上訴人；復於原審前審調查時證述：伊聽到槍聲，在找聲音來
源時，即見到一輛機車經過，伊並未見到坐後座之人拿槍，僅記得坐後座者穿黑色褲
子，僅看到其側面，伊在警局係憑側面指認上訴人各等語，則證人徐慶吉當時究否見
到開槍者即坐於機車後座之人，並無法確定。再證人蔡崇文於警詢及第一審法院指述
上訴人係穿著黑藍色衣褲；證人徐慶吉於警詢則稱上訴人穿著白上衣、黑色長褲云云
，雖證人徐慶吉於第一審法院已補述上訴人前半身尚反穿黑外套，惟與直接目擊之證
人蔡崇文所見上訴人係穿黑藍色衣褲，顯然不符。是證人徐慶吉之指述，亦不足採為
認定有罪之證據之理由。從形式上觀察，原判決並無違背法令之情形存在。又查：（
一）原判決理由三已說明：上訴人持槍射擊蔡崇文，卻誤中坐在其身旁之張美慧，其
殺人犯行之對象係蔡崇文，顯非張美慧，其誤擊張美慧致死，並非其本意，屬學理上
所謂打擊錯誤（或方法錯誤）之情形，論處上訴人槍擊蔡崇文未中部分，係犯刑法第
二百七十一條第二項、第一項之殺人未遂罪，至其誤擊張美慧致死，係犯刑法第二百
七十六條第一項之過失致人於死罪，兩罪應依想像競合犯之規定從一重之殺人未遂罪
處斷之理由，並未引用本院二十八年上字第一００八號判例，認定上訴人觸犯殺人既
遂之罪責，自無適用法則不當之情形。上訴意旨，妄指原判決誤引用前開判例，認定
上訴人觸犯殺人既遂之罪責，有適用法則不當之違法云云，顯非依據卷內訴訟資料而
為指摘之適法第三審上訴理由。（二）證據之取捨與事實之認定，為事實審法院之職
權，倘其採證認事並不違背證據法則，即不得任意指為違法。依原判決事實欄之記載
及理由欄論斷之意旨，其就上訴人如何有殺人之犯罪動機，顯已明白認定，且原判決
已說明其就案內所有證據，本於調查所得心證，分別定其取捨，而憑以認定上訴人有
前開犯行之理由。又原判決事實並未認定上訴人有持水果刀追殺蔡崇文及於犯案後逃
逸之情事，其理由內就該部分未予說明，亦與判決不備理由之情形有別。上訴論旨主
張原判決未論述上訴人殺人之動機，且蔡崇文指訴上訴人曾欲持水果刀追殺之情事，
係與事實不符，其目的乃在坐實上訴人涉案之成分，原判決不予採信，未予說明，又
疏未審酌上訴人如有犯案，早已逃逸，豈有任由警方登門逮捕之有利證據，均有判決
不備理由之違誤等語，無非就原審採證認事之職權行使，任憑己見，漫事爭執，並非
依據卷內資料而為之具體指摘，自非正當之第三審上訴理由。（三）其餘上訴意旨，
則置原判決之明白論斷於不顧，或仍持原判決已說明理由而捨棄不採之陳詞辯解，再
為事實上之爭執；或就屬於事實審法院採證認事職權之行使，全憑己見，任意指摘，
難謂已符合首揭法定上訴第三審之要件。其上訴違背法律上之程式，應予駁回。
據上論結，應依刑事訴訟法第三百九十五條前段，判決如主文。
中      華      民      國    九十二    年     十二     月    二十四    日
                              最高法院刑事第九庭
                                  審判長法官  林  增  福
                                        法官  邵  燕  玲
                                        法官  陳  世  雄
                                        法官  謝  俊  雄
                                        法官  吳  三  龍
      右正本證明與原本無異
                                              書  記  官
中      華      民      國    九十二    年     十二     月    三十一    日
                                                                        Ｂ


司法院資訊處製作；財團法人民間司法改革基金會備份。
